【裁判字號】    86,重訴,7
【裁判日期】    890831
【裁判案由】    分割共有物
【裁判全文】
臺灣臺中地方法院民事判決  八十六年度重訴字第七號
    原      告  癸○○
                送達代收人  .
    訴訟代理人  王秋霜  律師
    複  代理人  陳惠伶  律師
                丙○○      住.
                謝璟姍      住.
                甲○○      住.
    被      告  丁○○      住.
                壬○○      住.
                己○○      住台北市松山區○○○路○段二一六巷一九弄三號二
                            樓.
                庚○○      住台北市○○路○段一二巷五三弄六之二號三樓
                辛○○      住台北縣汐止鎮○○路一四一巷二四弄八號四樓
                戊○○      住台北市○○○路○段二一六巷一九弄三號二樓
    右六人共同
    訴訟代理人  庚○○      住台北市○○路○段一二巷五三弄六之二號三樓
    被      告  庚○○      住台北市○○路○段一二巷五三弄六之二號三樓
右當事人間請求分割共有物事件，本院判決如左：
    主      文
兩造共有坐落台中縣神岡鄉○○段四九四地號面積三００‧五七平方公尺及同段五二
六地號面積一四四四‧六二平方公尺之土地，其分割方法如附圖所示之乙分割方案，
即Ａ部分面積三三五‧八一平方公尺、Ｂ部分面積三０六‧五三平方公尺、Ｃ部分面
積八一‧二六平方公尺、Ｊ部分面積一七‧五平方公尺、Ｋ部分面積七三‧０一平方
公尺分歸原告取得；Ｄ部分面積七０‧一二平方公尺、Ｉ部分面積一五平方公尺分歸
被告己○○取得；Ｆ部分面積七四‧六四平方公尺、Ｇ部分面積四‧五平方公尺分歸
被告辛○○取得；Ｅ部分面積七０‧五八平方公尺、Ｈ部分面積一四平方公尺分歸被
告庚○○取得；Ｌ部分面積一六平方公尺、Ｏ部分面積六九‧七四平方公尺分歸被告
戊○○取得；Ｍ部分面積三五平方公尺、Ｐ部分面積一八二‧四一平方公尺、Ｒ部分
面積九三‧七平方公尺分歸被告壬○○取得；Ｎ部分面積三四‧九九平方公尺、Ｑ部
分面積二五０‧四平方公尺分歸被告丁○○取得。
原告應分別補償被告庚○○新台幣壹拾萬玖仟玖佰參拾玖元、被告辛○○新台幣貳拾
捌萬捌仟壹佰肆拾元、被告己○○新台幣陸萬捌仟捌佰玖拾肆元、被告戊○○新台幣
壹拾萬玖仟玖佰伍拾玖元、被告丁○○新台幣參拾玖萬肆仟參佰肆拾陸元、被告壬○○新台幣參拾萬伍仟陸佰肆拾參元。
訴訟費用由兩造按應有部分比例負擔，即原告負擔二分之一，被告丁○○、被告壬○○各負擔六分之一，被告己○○、被告庚○○、被告陳敦聖、被告戊○○各負擔二十
四分之一。
    事      實
甲、原告方面：
  一、聲明：
    （一）兩造共有坐落台中縣神岡鄉○○段四九四地號、面積三００點五七平方公
          尺及同段五二六地號、面積一四四四點六二平方公尺之土地請准予原物分
          割，其分割方法為：
          五二六地號，Ａ部份面積三三五點八一平方公尺、Ｂ部份面積三０六點
            五三平方公尺、Ｃ部份八一點二六平方公尺、Ｊ部份面積一七點五平方
            公尺、Ｋ部份面積七三點零一平方公尺之土地分歸原告癸○○取得；Ｄ
            部份面積七十點一二平方公尺、Ｉ部份面積十五平方公尺分歸被告陳敦
            欣取得；Ｅ部份面積七十點五八平方公尺、Ｈ部份十四平方公尺分歸被
            告庚○○取得；Ｆ部份面積七四點六四平方公尺、Ｇ部分面積四點五平
            方公尺分歸被告辛○○取得；Ｌ部份面積十六平方公尺、Ｏ部份面積一
            十點七九平方公尺分歸被告戊○○取得；Ｍ部份面積三十五平方公尺、
            Ｐ部份六十四點八一平方公尺、Ｒ部份面積六點五二平方公尺分歸被告
            壬○○取得；Ｎ部份面積三十四點九九平方公尺、Ｑ部份面積二一三點
            五五平方公尺分歸被告丁○○取得。
          四九四地號，Ｏ部份面積五十八點九五平方公尺分歸被告戊○○取得；
            Ｐ部份面積一一七點六平方公尺分歸被告壬○○取得；Ｑ部份面積三十
            六點八五平方公尺分歸被告丁○○取得；Ｒ部份面積八十七點一八平方
            公尺分歸被告壬○○取得。
    （二）原告應補償被告庚○○、辛○○、己○○、戊○○、丁○○、壬○○如準
          備書狀附表一所示之金額。
  二、陳述：
    （一）台中縣神岡鄉○○段四二九、五二六地號土地為兩造所共有，原告應有部
          分二分之一，被告丁○○、壬○○應有部分均為六分之一，被告己○○、
          庚○○、陳敦聖、戊○○應有部分則為二十四分之一。
    （二）系爭土地並無物之使用目的或契約約定不得分割之情形，惟經協議仍無法
          分割，爰依民法第八百二十三條第一項前段之規定，請求准予裁判分割。
    （三）本件分割，以原告所提方案即乙案較可採，理由如后：
          １、如採甲案，依鑑價結果，原告應受補償之金額高達新台幣五百七十六
              萬五千一百三十一元，可見甲案原告受分配地價值短少太多，明顯不
              公平。
          ２、如採甲案，原告受分配地出口狹窄，腹地較大。除出口面臨十二米道
              路可供建築外，腹地如欲建築，須留設通路，否則即成為死地，無法
              建築。而被告之受分配地，均有面臨十二米或十五米現有道路，可充
              分利用受分配地，無須在自己之受分配地留設道路。由此足證，甲案
              至為不公。
          ３、原告持分為二分之一，如採甲案，受分配地面臨現有道路之面寬僅有
              十二米，與持分比例相差太遠，被告面臨之現有道路面寬卻有六二米
              之多，顯然不公平，被告將裡地全部分歸原告，足見甲案規劃不公。
          ４、依鑑定報告伍、綜合評估（附件）意見：「勘估標的依都市計畫法區
              分為住宅區土地，地上尚未開發營建；依最高最有效利用原則，勘估
              標的最高建築樓層應為三層到四層，以連棟式店舖住宅規劃最適當‧
              ‧‧」等語，此項鑑定意見與兩造當初曾口頭協議以興建低樓層建物
              二十四戶為規劃分割方案之原則相同。原告之乙案，亦係以興建低樓
              層建物為主要規畫考量因素。反觀被告之甲案，原告受分配地Ｆ部份
              ，卻以興建非低樓層建物為導向，有違兩造當初之協議以及專業之鑑
              定意見。被告稱原告受分配地可為公寓大樓或別墅造型之規劃，並不
              符合經濟效益。因：現行建築法規已全面實施容積管制，無法為高
              樓層之設計。若以別墅造型規劃，閒置太多建地，不符經濟效用。
          ５、綜上，被告犧牲原告利益，僅以「受用地都有面臨現有道路」一語帶
              過，模糊規劃不公平之事實，忽略共有人之均等權利、義務，甲案實
              不足採。
  三、證據：提出分割規劃案一份、地價證明書一份、等物，並聲請履勘現場及命台
            中縣豐原地政事務所派員繪圖測量。
乙、被告方面：
  一、聲明：原告之訴駁回，請求依被告所提之甲分割方案准予分割。
  二、陳述：
    （一）同意下列原則，將土地合理分配成二十四等分：
          １、分割後所有土地所有權人都保有其法定土地持分之面積，包括分割成
              二十四分之一、六分之一、二分之一之完整土地面積。
          ２、所有土地所有權人都可依法使用其土地，申請建照，開發興建，保有
              其原有法定之權利及義務。
    （二）私設巷道六米應繪出其道路範圍，並訂為建築用地，其容積率合併於相鄰
          建地一併使用，但須附土地使用同意書給所有土地持分人，同意其為建私
          設巷道之用，以保障土地持分人之權益。
    （三）二十四份土地均應有其標價，標價由所有土地所有權人同意簽認。
    （四）進而由所有土地所有權人依其持分抽籤，決定每人所擁有持分土地之位置
          。
    （五）每位持分人依其抽得之土地，按土地相對之價差再以現金互相補齊每單位
          持分之價值。相互之間若要交換土地位置，則由雙方自行協商處理。
    （六）有關土地分成二十四等分事宜，委請全成代書事務所依前述原則製作，再
          送土地相關人同意後，進行進一步協調。
    （七）對於原告所提出規劃書中指：個人分得之現值須扣除共有私設道路面積之
          個人持分面積，如此個人產權又分割又持分，嚴重侵害所有土地持分人之
          權益。
    （八）本件土地分割分配以甲分割方案及其反應市價之土地價位較為可行，如採
          乙方案則否認土地持分人法律所賦予應有之土地使用基本權利，即被告所
          受分配到的是「死地」，因此分割後之土地都要面臨現有道路，如土地沒
          有面臨現有道路則依法沒有建築線，不可申請建築執照蓋建築物，即成為
          「死地」；又原告所委託之中華不動產鑑定中心報告，其預估之土地市值
          單價，與其調查所列舉之實際市值單價不符，造成同一區段位置，同一使
          用分區管制建敝率及容積率之土地，同比例持分，卻有高達五百多萬之增
          減差額，極為不合理；原告變更各所有權人之持分比，強制將私人土地變
          更為既成巷道，明顯違法無效，後方之土地將成為沒出口道路之「死地」
          ；是以，應以甲案較為公平合理。
  三、證據：提出分割規劃案一份。
    理      由
一、本件原告主張坐落台中縣神岡鄉○○段四九四地號面積三００‧五七平方公尺及
    同地段五二六地號面積一四四四‧六二平方公尺之土地為兩造所共有，原告應有
    部分二分之一，被告丁○○、壬○○應有部分各六分之一，被告己○○、庚○○
    、陳敦聖、戊○○應有部分各二十四分之一，且共有人間無法達成分割協議，復
    無訂立不分割契約之情事，此有土地登記謄本一份為證，被告亦不爭執，自堪信
    為真實。
二、按除因物之使用目的不能分割或契約定有不分割之期限外，各共有人得隨時請求
    分割共有物，共有物之分割方法不能協議決定者，法院得因任何共有人之聲請，
    以原物分割各共有人；以原物為分配時，如共有人中有不能按其應有部分受分配
    者，得以金錢補償之，民法第八百二十三條第一項、第八百二十四條二項第一款
    、第三款分別定有明文。本件兩造共有之土地為建地，並非不能分割，且兩造間
    亦未訂有不分割之協議，為兩造所不爭執，則兩造既不能以協議方式分割共有物
    ，原告訴請分割系爭土地，對造亦同意分割，於法自屬有據，應予准許。
三、次按分割共有物之方法，宜斟酌土地之形狀、經濟效用，並顧及公平因素，有最
    高法院六十九年度台上字第三五０號判決可資參照。系爭土地僅有北向部份緊鄰
    十五米道路（即中正路），東向部份係面臨四米之巷道（即中正路五一巷），經
    本院會同台中縣豐原地政事務所進行現場履勘，並將兩造提出之甲、乙分割方案
    依實際情形繪圖測量結果，製有土地複丈成果圖在卷可稽，揆諸被告所提出之甲
    分割方案，並無預留巷道之規畫，致使原告受分配之部分，成為「凸」字形之用
    地，且僅有突出之小範圍面臨原有之巷道，反觀其餘被告分配取得之部份，面臨
    道路及巷道之範圍較大，位置亦佳，衡諸兩造之應有部份比例及規畫分配位置，
    顯然失諸公平性，至於原告所提出之以方案，雖原告規畫取得之位置較佳，同時
    面臨道路及巷道，交通便利性亦高，然對於被告分配取得之位置，亦均有預留巷
    道之規畫，對於未臨道路及巷道之內側土地取得人，將來之開發利用亦有所考量
    ，較符公平原則；再者，本院依原告聲請將甲、乙分割方案由兩造同意之「中華
    不動產鑑定中心股份有限公司」就系爭土地分割價格專案評估結果顯示，甲分割
    方案被告方面獲利顯然大於其應受分配之利益許多，而不利益則全歸由原告方面
    負擔，乙分割方案，則係由原告方面獲利許多，但被告方面之不利益與其應受分
    配之利益差距較小，且分配較為平均，價差補償部份，亦係以乙分割方案，較為
    合理，此有中華不動產鑑定中心股份有限公司專案報告書在卷為憑，被告雖質疑
    「專案報告書」之公正、公平性，然就鑑定單位既經兩造同意，則被告對於不利
    於己之鑑定結果，事後質疑其公正性，自難予採信。是以，本院參酌系爭土地之
    形狀、交通便利性、未來發展性、土地使用目的性及經濟之效用，並顧及公平等
    因素，認以原告所提出之附圖乙案之分割方法，較為合理，即將乙案附圖中之Ａ
    部分面積三三五‧八一平方公尺、Ｂ部分面積三０六‧五三平方公尺、Ｃ部分面
    積八一‧二六平方公尺、Ｊ部分面積一七‧五平方公尺、Ｋ部分面積七三‧０一
    平方公尺分歸原告取得；Ｄ部分面積七０‧一二平方公尺、Ｉ部分面積一五平方
    公尺分歸被告己○○取得；Ｆ部分面積七四‧六四平方公尺、Ｇ部分面積四‧五
    平方公尺分歸被告辛○○取得；Ｅ部分面積七０‧五八平方公尺、Ｈ部分面積一
    四平方公尺分歸被告庚○○取得；Ｌ部分面積一六平方公尺、Ｏ部分面積六九‧
    七四平方公尺分歸被告戊○○取得；Ｍ部分面積三五平方公尺、Ｐ部分面積一八
    二‧四一平方公尺、Ｒ部分面積九三‧七平方公尺分歸被告壬○○取得；Ｎ部分
    面積三四‧九九平方公尺、Ｑ部分面積二五０‧四平方公尺分歸被告丁○○取得
    。
四、又按因原物分割而取得之面積較其應有部分折算面積較多者，即應以金錢補償其
    分配較少之共有人，如果分配較多及較少之共有人均為多數時，為期公平，並符
    合上開共有物應有部分互相移轉之原則，該每一分配較多之共有人即應就其補償
    金額對於分配較少之共有人全體為補償，並依各該短少部分之比例，定其給付金
    額（最高法院七十年度台上字第一五六號判例可資參照）。兩造共有坐落台中縣
    神岡鄉○○段四九四地號土地，面積為三００‧五七平方公尺，同地段五二六地
    號土地，面積則為一四四四‧六二平方公尺，系爭土地合計為一七四五‧一九平
    方公尺，原告應有部分為二分之一，被告丁○○、壬○○應有部分各六分之一，
    被告己○○、庚○○、陳敦聖、戊○○應有部分各二十四分之一，依兩造對系爭
    土地應有部分計算其等所有權之面積，兩造之應有部分面積，分別為原告八七二
    ‧五九五平方公尺，被告丁○○、壬○○各為二九０‧八六五平方公尺，被告己○○、庚○○、辛○○、戊○○各為七二‧七一六二五平方公尺，依乙案分割結
    果，兩造取得之土地總面積，分別為原告八一四‧一一平方公尺，被告丁○○二
    八五‧三七平方公尺，被告壬○○三一一‧一一平方公尺，被告己○○八五‧一
    二平方公尺，被告庚○○八四‧五八平方公尺，被告辛○○七九‧一四平方公尺
    ，被告戊○○八五‧七四平方公尺，被告方面所分得之土地面積雖超出其應有部
    份，然因土地位置、交通便利性、將來發展性之不同，其價值或有差異，依照兩
    造所分配取得之土地，經鑑價結果，原告分配取得之土地價值高出被告許多，揆
    諸前揭判例及平等原則，自應由原告另以價金補償之，方屬公允。至於金錢補償
    之標準，爰依前開中華不動產鑑定中心股份有限公司所為之土地共有物分割價格
    專案評估結果為據，此有中華不動產鑑定中心股份有限公司專案報告書在卷足稽
    ，是以，原告應分別補償被告庚○○一十萬九千九百三十九元、被告辛○○二十
    八萬八千一百四十元、被告己○○六萬八千八百九十四元、被告戊○○一十萬九
    千九百五十九元、被告丁○○三十九萬四千三百四十六元、被告壬○○三十萬五
    千六百四十三元。
五、末按分割共有物事件，本質上並無訟爭性，兩造本可互換地位，由任一共有人起
    訴請求分割，均無不可，故勝訴當事人之訴訟行為，自非為伸張或防衛權利所必
    要者，訴訟費用宜由各當事人依應有部分比例分擔，併此敘明。
六、據上論結，本件原告之訴為有理由，依民事訴訟法第七十八條、第八十一條第一
    款、第八十五條第一項但書，判決如主文。
中      華      民      國    八十九    年      八      月     三十一   日
                              臺灣臺中地方法院民事第一庭
~B法      官  巫淑芳
右為正本係照原本作成
如對本判決上訴，須於判決送達後廿日內向本院提出上訴狀
中      華      民      國    八十九    年      九      月       四     日
~B法院書記官


司法院資訊處製作；財團法人民間司法改革基金會備份。
